ACORDAO-COMPLETO-2430806

ACÓRDÃO 2614/2020 ATA 37/2020 - PLENÁRIO

VISTOS, relatados e discutidos estes embargos de declaração, opostos pelo Município de Paranaguá/PR contra o Acórdão 2277/2020-TCU-Plenário.
ACORDAM os ministros do Tribunal de Contas da União, reunidos em sessão do Plenário, diante das razões expostas pela relatora, e com fundamento no art. 34 da Lei 8.443/1992, em:
9.1. conhecer dos embargos de declaração e rejeitá-los;
9.2. esclarecer ao embargante que a interposição dos presentes embargos não suspendeu os efeitos da medida cautelar de que trata o acórdão embargado;
9.3. dar ciência desta deliberação ao recorrente, à interessada e aos seus representantes legais, nos termos do art. 179, § 7º, do RI/TCU.

Embargos de declaração opostos contra decisão que referendou medida cautelar para suspensão de contrato para aquisição do medicamento Ivermectina.

Município de Paranaguá/PR.

3. Embargante: Município de Paranaguá/PR (CNPJ 76.017.458/0001-15).
3.1. Interessada: Vitamedic Indústria Farmacêutica Ltda. (CNPJ 30.222.814/0001-31).

13.1. Ministros presentes: José Mucio Monteiro (Presidente), Walton Alencar Rodrigues, Benjamin Zymler, Augusto Nardes, Aroldo Cedraz, Ana Arraes (Relatora), Bruno Dantas e Vital do Rêgo.
13.2. Ministro-Substituto convocado: Augusto Sherman Cavalcanti.
13.3. Ministros-Substitutos presentes: Marcos Bemquerer Costa, André Luís de Carvalho e Weder de Oliveira.

ACORDAO-COMPLETO-2456933

Acórdão de Relação 301/2021 - Plenário

Acórdão de Relação

ANA ARRAES

ministra Ana Arraes.

Trata-se de embargos de declaração opostos pelo Município de Paranaguá/PR contra o Acórdão 2277/2020-TCU-Plenário, o qual referendou medida cautelar que suspendera o andamento do contrato resultante da Dispensa de Licitação 26/2020, celebrado com a empresa Vitamedic Indústria Farmacêutica Ltda., para fornecimento do medicamento Ivermectina 6 mg.
2.	O embargante alega omissões, obscuridades e contradições e requer o recebimento do recurso com efeito suspensivo e provimento dos embargos (peça 27) .
3.	Reproduzo a seguir trechos da peça apresentada pelo município, acerca das principais alegações:
"II - DA OMISSÃO E OBSCURIDADE
A r. decisão embargada foi omissa em relação ao fato de que o Município de Paranaguá no processo de Dispensa de Licitação nº 025/2020 (fls.359) - enviado a este E. TCU - juntou a tabela de cotações feitas com 7 (sete) empresas e mais comparação com 2 (duas) tabelas oficiais:
 (...) 
Ademais, também consta no processo administrativo os pedidos de orçamento para mais de 18 (dezoito) empresas (fls. 360/481) . 
A decisão não é omissa e obscura, posto que deixou de analisar os documentos da dispensa de licitação, os quais demonstram que o medicamento foi devidamente cotado e adquirido com o melhor preço.
Ainda, veja que a decisão foi omissa quanto a nota da própria ANVISA expõe que o uso do medicamento em relação a Covid-19 não traz nenhum malefício, não havendo estudo que refute esse uso:
'Nota de esclarecimento sobre a ivermectina 
Publicado: 10/07/2020 18:22 
Última Modificação: 10/07/2020 18:56 
Diante das notícias veiculadas sobre medicamentos que contêm ivermectina para o tratamento da Covid-19, a Anvisa esclarece: 
Inicialmente, é preciso deixar claro que não existem estudos conclusivos que comprovem o uso desse medicamento para o tratamento da Covid-19, bem como não existem estudos que refutem esse uso. 
Até o momento, não existem medicamentos aprovados para prevenção ou tratamento da Covid-19 no Brasil. 
Nesse sentido, as indicações aprovadas para a ivermectina são aquelas constantes da bula do medicamento. 
Cabe ressaltar que o uso do medicamento para indicações não previstas na bula é de escolha e responsabilidade do médico prescritor.'
	Como é de notório conhecimento, a medida adota pelo Município não é de fato inovadora, vez que já tem sido adotada em diversas localidades, inclusive por renomada Operadora de Plano de Assistência à Saúde (Unimed) , bem como outros municípios do país.
	Ressalta, ainda, a Nota Técnica nº 03/2020 do Centro de Apoio Operacional das Promotorias de Proteção à Saúde Pública:
'Entretanto, 'independentemente da posição que o gestor venha a adotar, oportuno rememorar que prevalece, ao final, a autonomia médica na prescrição desse ou daquele tratamento e a autonomia do próprio paciente, no sentido de aceitar ou rejeitar determinada terapêutica' (cf. Setor Médico Caop Saúde, nota técnica citada) . 
Nessa direção, tem-se, ainda, que 'no tratamento de um paciente, quando métodos profiláticos, diagnósticos e terapêuticos comprovados não existirem ou forem ineficazes, o médico com o consentimento informado do paciente, deverá ser livre para utilizar medidas profiláticas, diagnósticas e terapêuticas não comprovadas ou inovadoras, se, em seu julgamento, estas oferecerem a esperança de salvar a vida, restabelecer a saúde e aliviar o sofrimento. Quando possível, essas medidas devem ser objeto de pesquisa, programada para avaliar sua segurança ou eficácia. Em todos os casos, as novas informações devem ser registradas e, quando apropriado, publicadas' (item 32 da Declaração de Helsinque, Associação Médica Mundial - Princípios éticos para as pesquisas médicas em seres humanos - adotado pela 18ª Assembleia Médica Mundial, junho de 1964) .'
Desta forma, evidente que devem ser sanadas as omissões da decisão embargada.
III DA CONTRADIÇÃO 
Sob outra ótica, a decisão embargada também apresenta contradição quando expõe:
'Mesmo considerando que esse valor sofreu recente elevação após o aumento da demanda, ainda assim, na avaliação procedida pela unidade instrutiva constatou-se que no Painel de Preços do Governo Federal, entre os meses de junho e julho de 2020, o produto foi adquirido pelos valores médios de R$ 1,15 e mediana de R$ 0,76 por comprimido'
É contraditória porquanto em pesquisa no sítio oficial do governo 'Painel de Preços' 3 (em anexo) a média encontrada no mesmo período foi de R$ 2,99! Vejamos: (...) 
E, ainda mais, há informações de órgãos do próprio governo federal que adquiriam o comprimido por valores de R$ 5,00 até R$ 7,00:
 (...) 
Deste modo, evidente que houve contradição no despacho embargado, posto que o valor do Município de Paranaguá se encontra abaixo da média do painel de preços e, ainda, em valor muito inferior do que os comprimidos adquiridos pelo Ministério da Defesa.
Portanto, deve ser sanada a contradição.
IV - DOS PEDIDOS
Forte em todas as razões, diante da omissão e obscuridade apontada, pugna-se pelo recebimento do presente recurso com efeito suspensivo nos termos do art. 287 do Regimento e, no mérito, requer-se o provimento dos embargos para que a decisão seja integrada."
É o relatório.

Luiz Antônio Faria de Sousa (OAB/GO 10.531), José Osmar Brandão Carneiro (CPF 004.554.661-49 e outros representando a Vitamedic Indústria Farmacêutica Ltda.; Brunna Helouise Marin (OAB/PR 75.763) representando o Município de Paranaguá/PR.

Não atuou.

REPRESENTAÇÃO. AQUISIÇÃO DE MEDICAMENTO, COM PREÇOS E QUANTIDADES SUPERESTIMADOS. ADOÇÃO DE MEDIDA CAUTELAR INAUDITA ALTERA PARTE. EMBARGOS DE DECLARAÇÃO. AUSÊNCIA DE OMISSÕES, CONTRADIÇÕES E OBSCURIDADES ALEGADAS. IMPOSSIBILIDADE DE CONCESSÃO DE EFEITOS SUSPENSIVOS CONTRA DECISÃO DE NATUREZA CAUTELAR. CONHECIMENTO. REJEIÇÃO.

REPRESENTAÇÃO (REPR)

não atuou.

Preenchidos os requisitos de admissibilidade, conheço dos embargos de declaração opostos pelo Município de Paranaguá/PR contra o Acórdão 2277/2020-TCU-Plenário, por meio do qual foi referendada medida cautelar que suspendera o andamento do contrato resultante da Dispensa de Licitação 26/2020, celebrado com a empresa Vitamedic Indústria Farmacêutica Ltda., para fornecimento do medicamento Ivermectina 6 mg.
2.	O município alegou a ocorrência de omissão, contradição e obscuridade nos fundamentos da decisão, que podem ser resumidas nos seguintes pontos:
i) houve omissão e obscuridade, tendo em vista que o Tribunal deixou de analisar documentos da dispensa, relacionados a pesquisa prévia dos preços junto a empresas e tabelas oficiais; não foi levado em conta que, segundo nota emitida pela Anvisa, não há estudos a refutar o uso de Ivermectina para o tratamento da covid-19 e a prescrição é responsabilidade do médico;
ii) houve contradição, pois, embora a instrução da unidade técnica do TCU tenha informado que o Painel de Preços apresentou o valor médio de R$ 1,15, esse valor, em consulta realizada pelo município, foi de R$ 2,99, e o Governo Federal chegou a adquirir o mesmo produto a R$ 5,00 e R$ 7,00, por comprimido.
3.	As razões aduzidas pelo embargante não são capazes de comprovar as falhas alegadas. Diferente do arguido, os fundamentos da decisão recorrida não deixaram de analisar as cotações de preços realizadas, e, sim, expuseram as falhas naquelas pesquisas.
4.	Fiz constar, em meu voto, que uma das graves falhas no levantamento de preços realizado pelo município decorreu de que as quantidades orçadas nas consultas de preço consideraram volume bem inferior ao que o município pretendia adquirir. 
5.	Nas pesquisas informadas pelo recorrente nestes embargos, novamente é possível visualizar que outras compras públicas com valores próximos ou mais elevados que os praticados no contrato do município se referem a quantidades muito inferiores: 48, 50, 148 unidades (peça 27, p. 6-8) . Inclusive, no anexo trazido pelo município, em uma das compras informadas (peça 28, p. 5) , referente à aquisição de 10.000 comprimidos, o valor unitário é de R$ 0,52, bem inferior ao praticado no contrato ora em exame, de R$ 2,12, para compra de 1.410.876 unidades.
6.	No tocante à inexistência de estudos que refutem o uso da Ivermectina para tratamento da covid-19, não cabe a esta Corte adentrar em aspectos médicos e científicos acerca da eficácia do fármaco ou da decisão de prescrevê-lo. Entretanto, o uso regular dos recursos públicos é matéria que compete ao TCU; portanto, deve este órgão contribuir para assegurar que decisões que envolvam o uso dos recursos públicos tenham fundamentos idôneos.
7.	A adoção de Ivermectina para tratar a covid-19 é o que se denomina uso off label, ou seja, divergente da utilização aprovada pela Agência Nacional de Vigilância Sanitária (Anvisa) e do que está registrado na bula. As indicações aprovadas por aquela agência dependem de comprovação da qualidade, eficácia e segurança do medicamento, baseadas na avaliação de estudos clínicos realizados para testá-lo para essas indicações. Assim, a utilização em larga escala mostra-se, no mínimo, imprudente, tendo em vista que não há suporte técnico-científico para respaldar o uso com segurança.
8.	De toda forma, apesar de vislumbrar imprudência em adotar política de saúde local baseada no uso off label da medicação, essa não foi a razão central para a concessão da medida cautelar; apenas veio a se somar ao risco do pagamento superestimado.
9.	Examinado o mérito da matéria, passo agora à análise do pedido de efeito suspensivo a estes embargos.
10.	Nos termos do art. 287, § 3º, do Regimento Interno do TCU, os aclaratórios suspendem os prazos para cumprimento do acórdão embargado e de outros recursos. Todavia, neste caso, a interpretação do referido artigo requer sua análise contextualizada com o art. 276, do mesmo diploma legal, que regulamenta a adoção de medida cautelar. 
11.	Por definição, o uso de medidas cautelares é alternativa de exceção, motivada por iminência de grave lesão ao erário, ao interesse público, ou por risco de ineficácia da decisão de mérito. Desse modo, conceder efeito suspensivo à medida é torná-la absolutamente sem efeito.
12.	Situações semelhantes já foram objeto de apreciação pelo Plenário desta Casa, e tem sido conclusão recorrente julgar que o efeito suspensivo não atinge o cumprimento da medida cautelar.
13. 	Em voto que fundamentou o Acórdão 1086/2016-TCU-Plenário, o ministro Augusto Sherman assim se manifestou:
"10.	Como é cediço, a medida acautelatória confere proteção, em caráter de urgência, aos bens jurídicos tutelados pelas ações de controle externo desta Corte de Contas, ou visando, ainda, tutelar a própria eficácia das deliberações de mérito. Dada sua natureza - ainda que precária, haja vista a possibilidade de revisão a qualquer tempo pelo Tribunal -, não pode ter seu cumprimento atacado de modo suspensivo pela simples oposição de embargos de declaração, quando o próprio recurso cabível para rediscussão dos pressupostos dessa medida não prevê, em plenitude, o efeito suspensivo automático (art. 289, § 4º) , de sorte a autorizar o não cumprimento daquela tutela de urgência. Ademais, o efeito suspensivo não se coaduna com a própria natureza da medida acautelatória.
11. Ainda nessa linha, rememoro que recente julgado deste Tribunal assentou entendimento no mesmo sentido do aqui defendido, qual seja, de que os embargos de declaração opostos contra medidas cautelares deste Tribunal não possuem efeito suspensivo. Cuida-se do Acórdão 927/2016-TCU-Plenário, proferido na Sessão do dia 20 de abril de 2016, quando apreciados embargos e agravo opostos contra cautelar envolvendo representação sobre a aquisição da Refinaria de Pasadena. Extraio o sumário daquela deliberação, o qual reflete o que restou decidido no julgado (atenção ao negritado) :
'SUMÁRIO: AGRAVO E EMBARGOS DE DECLARAÇÃO EM FACE DE DECISÃO DESTA CORTE DE CONTAS QUE DECRETOU A INDISPONIBILIDADE DE BENS DOS RECORRENTES. NÃO CONHECIMENTO DO AGRAVO ANTE A FALTA DE PREVISÃO REGIMENTAL. CONHECIMENTO DOS EMBARGOS DE DECLARAÇÃO. REJEIÇÃO. Consoante jurisprudência desta Corte de Contas, não há previsão regimental para o conhecimento de agravo em face de medida cautelar instituída com fundamento nos arts. 273 e 274 do RITCU. Os recursos que se prestem a atacar deliberações de cunho cautelar devem ser recebidos sem efeito suspensivo, uma vez que, tanto o antigo como o novo Código de Processo Civil, aplicados subsidiariamente aos processos desta Corte por força da Súmula 103/TCU e do art. 298 do Regimento Interno/TCU, excepcionam este efeito suspensivo em casos de a decisão atacada versar sobre concessão de medida cautelar, arts. 520 e 1.012, respectivamente.' (destaquei) .
12.	 Dessarte, ao decidir sobre o conhecimento dos presentes embargos, entendo oportuno que o Tribunal teça, em face da preliminar de admissibilidade, o esclarecimento necessário ao embargante acerca de seus efeitos, os quais, a meu ver, não alcançam, de modo automático, a suspensão do cumprimento da medida cautelar, nem autorizam a que o gestor público pratique atos contrários à determinação recorrida, sob pena de cometer grave infração à norma legal. Logo, entendo que os embargos sub examine não carregam em si efeito suspensivo pleno. Devem ser recebidos com parcial efeito suspensivo, de modo que tal efeito alcance somente a contagem de prazo para interposição de recursos; porém, sem efeito suspensivo quanto à cautelar determinada no acórdão embargado. Adianto, todavia, que na prática, a oposição dos embargos no último dia de prazo tornou ineficaz o efeito suspensivo para fins de futura interposição de agravo contra a medida cautelar, haja vista que aquele instrumento recursal tem prazo de apenas cinco dias."
14.	Adoto, no caso ora analisado, encaminhamento semelhante ao da deliberação acima destacada, para esclarecer ao recorrente acerca da impossibilidade de suspensão dos efeitos da medida cautelar pela via dos embargos declaratórios.
15.	Em vista dos fundamentos ora apresentados, não se confirmaram omissão, contradição e obscuridade alegadas, de modo que não há reparo a fazer na decisão do Tribunal contida no acórdão embargado.
	Feitas essas considerações, VOTO por que o Tribunal de Contas da União aprove a minuta de acórdão que ora submeto à apreciação deste Colegiado
TCU, Sala das Sessões Ministro Luciano Brandão Alves de Souza, em 30 de setembro de 2020.
ANA ARRAES 
Relatora